臺灣高等法院臺中分院刑事裁定
110年度毒抗字第880號
抗  告  人 
即  被  告  何瑞榆


上列抗告人因違反毒品危害防制條例案件，經檢察官聲請觀察、
勒戒（聲請案號：臺灣臺中地方檢察署110年度聲觀字第664號；
偵查案號：110年度毒偵字第1711號），不服臺灣臺中地方法院 
110年度毒聲字第820號中華民國110年6月9日准予裁定，提起抗
告，本院裁定如下：
    主  文
抗告駁回。
    理  由
一、本件抗告人即被告甲○○（下稱被告）抗告意旨略以：
　㈠檢察官於聲請前，並未給予被告就是否觀察、勒戒，或以戒
    癮治療為緩起訴處分條件，為事前表示意見之機會，原審亦
     未開庭給予被告就此有陳述意見機會，除有侵害聽審權保
    障之虞外，更因原審及檢察官均吝於給予被告此等言詞或書
    面陳述之權，導致無從妥適判斷檢察官對於觀察、勒戒聲請
    ，是否有怠惰或濫用裁量的違法裁量之情，已值斟酌。
　㈡被告本次施用毒品犯行，距離前案強制戒治完畢已逾3年，不
    得再以刑事處罰，而應以觀察、勒戒或其他戒癮治療的替代
    保安處分方式。聲請意旨並無任何對於被告生活狀況、家庭
    背景、經濟狀態、是否對於毒品並無過度依賴性而得自主戒
    治、是否必須逕以侵害被告人身自由最劇的令入戒治處所觀
    察、勒戒之方式不可？有如何之理由不能以其他戒癮治療附
    條件緩起訴之方式為之？均未見檢察官詳加調查審酌，亦未
    告知被告有何不適合為戒瘾治療之原因。原審裁定亦未審查
    是否及如何行使裁量權，在對於被告侵害較微的附戒瘾條件
    的緩起訴處分，及侵害較劇的聲請觀察、勒戒處分間，有無
    遵守侵害最小的必要性原則，是否違反比例原則，有無與事
    件無關之考量，或於相同事件為不同處理之違反平等原則等
    情事。正因為檢察官及原審均疏於保障聽審權，且為司法實
    務常態，然常態存在不代表就是合法，只能說司法救濟實務
    對此也向來欠缺聽審權保障的審查監督作法。
　㈢自檢察官聲請書理由，足見檢察官就附戒癮治療緩起訴處分
    ，與聲請觀察勒戒間裁量之理由，付知闕如，原審同因未予
    被告陳述意見之機會，亦難以調查各項裁量因素，僅以被告
    確有施用毒品為由，及書面審查之例稿式用語，即准許以侵
    害最重之令入勒戒處所執行觀察、勒戒模式，實有違反比例
    原則之可能，而有怠於裁量導致違法之誤。而依檢察官聲請
    理由及卷内資料，全無上述至少應經訊問被告後始能獲得的
    裁量因子，也無證據證明被告是否有因而成瘾致難以控制自
    己意志及行動，而不得不以拘禁處分助其戒毒之情。總之，
    卷内空洞幾無任何資訊足供裁量之資料，難以判斷檢察官選
    擇聲請觀察、勒戒之裁量是否合法。
　㈣被告對尿液檢查之檢測結果並不爭執，惟被告已有相當時日
    未再吸食毒品，本次之所以會再碰觸毒品，純係因獨力扶養
    自身長大之親屬驟逝，因過度傷心，希冀藉由毒品之迷幻症
    狀排解生活中排山倒海壓力與苦悶以求短暫解脫，方誤入歧
    途。
　㈤被告前次施用毒品，距本案發生已逾5年，且被告於遭查獲後
    ，即前往童綜合醫院沙鹿分院進行美沙冬治療，足見被告有
    高度意願面對自身行為過錯，並有戒毒決心與誠意；且戒癮
    治療係讓被告能夠自費到醫療院所定期接受專業的戒癮療程
    ，除了不使現有生活及工作受到影響外，亦能將被告從戒治
    所的大環境中隔離出來，使其不致受不良影響，況戒癮治療
    除了定期回到醫療院所接受療程外，尚須不定期接受驗尿檢
    測，應足擔保被告能有效戒除毒癮。
　㈥被告目前已與一名越南籍女子論及婚嫁，倘如行觀察、勒戒
    處遇措施，可能使該越南籍女子對被告心存疑慮，使被告人
    生面臨無法組成家庭之重大轉折。倘能以戒癮治療方式，除
    能使被告正式邁入家庭生活外，亦可因家庭生活之故，使被
    告遠離毒品，衡諸前述狀況，戒癮治療或應係對被告較為理
    想之處遇措施。
　㈦末查，懇請鈞院考量被告具正當工作（塑膠運送人員）， 每
    月收入約新台幣3萬元左右，足以支應戒癮治療之自費費用
    ，且犯後態度良好並願意積極配合偵查機關調查等情節，撤
    銷原裁定，惠予被告附條件戒癮治療之緩起訴處分，使被告
    能在對生活影響最小之情況下，戒除毒癮，以勵被告自新等
    語。　　
二、經查：
  ㈠被告基於施用第一級毒品海洛因之犯意，於民國108年7月31
    日上午10時14分許為警採尿回溯96小時內某時，在不詳地點
    ，以不詳方式，施用第一級毒品海洛因1次。嗣於108年7月3
    1日上午10時14分許，因被告係毒品列管人員，經警徵得其
    同意後採集尿液送驗，結果呈嗎啡陽性反應等情，雖經被告
    於偵查期間否認有施用毒品行為，辯稱：是因服用永富藥局
    開立之藥物及鎮咳糖漿，尿液始呈現嗎啡陽性反應等語。然
    經函詢永富藥局後經覆以：含有Codeine成分，服用後尿液
    檢測確有可能檢出「Codeine及嗎啡兩種同時呈現微量陽性
    反應」，但不會出現被告喝了含Codeine成分之咳嗽藥水後
    ，尿液檢出「Codeine呈現陰性反應、反而嗎啡竟然出現陽
    性反應」之情；且所採樣之被告尿液經送中山醫學大學附設
    醫院檢驗科藥物檢測中心以免疫分析法（EIA）初步篩檢，
    再以氣相層析串聯式質譜法（GC/MS）確認檢驗確認檢驗，
    結果呈嗎啡陽性反應（檢出濃度為998ng/mL）等情，此有臺
    中市政府警察局清水分局勘察採證同意書、鑑驗尿液代號與
    真實姓名對照表、中山醫學大學附設醫院檢驗科藥物檢測中
    心尿液檢驗報告附卷可稽；觀諸被告上開尿液檢驗報告，其
    嗎啡檢出濃度為998ng/mL，已逾陽性反應判定標準值300ng/
    mL甚多，故本件自可排除偽陽性反應產生之可能，此亦由法
    務部法醫研究所109年6月14日法醫毒字第10900211030號函
    覆：「受檢者之尿液檢驗結果呈嗎啡濃度偏高與研究資料不
    符合。」可以得知，且被告嗣後於抗告狀中亦坦承因遭逢親
    人驟逝，始施用毒品等語，準此，被告施用第一級毒品海洛
    因犯行，堪信為真。
  ㈡現行毒品危害防制條例認施用毒品者具有「病患性犯人」特
    質，強調「治療勝於處罰」、「醫療先於司法」，對於同條
    例第20條第3項及第23條第2項所謂「3年後（內）再犯」，
    自應跳脫以往窠臼，以「3年」為期，建立「定期治療」之
    模式。準此，同條例第20條第3項規定中所謂「3年後再犯」
    ，只要本次再犯（不論修正施行前、後）距最近1次觀察、
    勒戒或強制戒治執行完畢釋放，已逾3年者，即該當之，不
    因期間有無犯第10條之罪經起訴、判刑或執行而受影響。查
    ，抗告人所犯本次施用第一級毒品犯行，距最近1次強制戒
    治執行完畢即92年12月20日已逾3年等情，基於上開說明，
    施用毒品者具有「病患性犯人」特質，檢察官裁量後，聲請
    送觀察、勒戒，經核於法並無不合。
  ㈢另按觀察、勒戒係針對施用毒品受處分人將來之危險所為預
    防、矯治措施之保安處分，並達教化與治療之目的，抗告人
    既有前揭施用毒品之行為，自有予以矯治並預防其將來繼續
    施用之必要性。且毒品危害防制條例第20條第1項規定之觀
    察、勒戒處分，屬強制規定，凡犯毒品危害防制條例第10條
    之罪者，只要一經檢察官聲請，法院僅得審酌受處分人是否
    確有施用毒品行為及行為前3年內有無觀察勒戒、強制戒治
    執行完畢之前科紀錄，倘受處分人確有施用毒品行為，且行
    為前3年內無觀察勒戒及強制戒治執行完畢之情，法院即需
    依法裁定其令入勒戒處所觀察、勒戒，並無自由裁量之餘地
    ；且檢察官如認應向法院聲請觀察、勒戒者，依照毒品危害
    防制條例第20條第1項規定，因係依照法律規定原則上應予
    聲請，而非例外，縱無具體說明不適於為緩起訴處分之理由
    ，亦無不妥；此情可從與緩起訴處分基本立法精神與目的相
    同之緩刑宣告，依照刑事訴訟法第310條第5款亦僅規範法院
    於宣告緩刑時，必須於理由欄內記載宣告緩刑之理由，實務
    見解並認為，不宣告緩刑之理由並非法定必須記載事項，且
    宣告緩刑與否，乃屬法院得依職權自由裁量之事項，法院雖
    未說明不予宣告緩刑之理由，亦難謂違法，相關法理可併為
    參酌。
  ㈣抗告意旨雖以檢察官及原審未給予陳述意見之機會，僅以其
    施用毒品為由，即向法院聲請裁定將抗告人送觀察、勒戒，
    明顯剝奪聽審權等語。惟查，觀諸現行毒品危害防制條例，
    並無課以檢察官於聲請觀察、勒戒前或法院裁定前，應訊問
    受處分人是否同意觀察、勒戒或給予陳述意見之規定。本件
    檢察官於斟酌個案情形及卷內事證後，認以向法院聲請觀察
    、勒戒始能達成戒斷之目的，向原審聲請裁定觀察、勒戒，
    此乃屬檢察官適法職權之行使，於程序並無不合，難謂其判
    斷有違背法令、事實認定有誤或其他裁量有重大明顯瑕疵等
    情事，法院自應予以尊重。綜上，原審尚無自由斟酌以其他
    方式替代之權；且檢察官於聲請書內未交代抗告人不適於為
    附命完成戒癮治療之緩起訴處分，而選擇觀察、勒戒之具體
    裁量理由，亦難認於法有違。
  ㈤另按毒品危害防制條例第21條第1項、第2項分別規定：「犯
    第10條之罪者，於犯罪未發覺前，自動向行政院衛生署指定
    之醫療機構請求治療，醫療機構免將請求治療者送法院或檢
    察機關」、「依前項（指第1項）規定治療中經查獲之被告
    或少年，應由檢察官為不起訴處分或由少年法院為不付審理
    之裁定，但以1次為限」。而其所稱「依前項規定治療中經
    查獲」，依其文義，應係指依該條第1項規定，犯同條例第1
    0條之罪者，於犯罪未發覺前，自動向行政院衛生署指定之
    醫療機構請求治療，而於治療中始經查獲該項未發覺之犯罪
    而言。查，被告所稱於童綜合醫院沙鹿分院接受美沙冬之治
    療行為，顯已在其施用毒品行為之後，並非「於犯罪未發覺
    前，自動向行政院衛生署指定之醫療機構請求治療」，準此
    ，自無前揭毒品危害防制條例第21條規定之適用。
  ㈥此外，被告於本案施用毒品後，另於109年2月18日施用第一
    級毒品，亦經法院裁定送勒戒處所觀察、勒戒確定乙情，有
    臺灣高等法院被告前案紀錄表可參，足認檢察官選擇本件聲
    請原審裁定將被告送勒戒處所觀察、勒戒，其判斷尚無違背
    法令、事實認定有誤或其他裁量重大明顯瑕疵之情，法院原
    則上應予尊重。從而，原審依毒品危害防制條例第20條第3
    項、第1項、第35條之1第2款規定，准予檢察官之聲請，令
    被告入勒戒處所施以觀察、勒戒，經核於法並無不合。被告
    仍執前詞指摘原裁定不當，為無理由，應予駁回。至被告雖
    以其如受觀察、勒戒後，將不利結婚或工作之家庭事由等情
    ，一併提起本件抗告。然此情尚非法院裁定送觀察、勒戒所
    應考量事由，併此敘明。
據上論斷，應依刑事訴訟法第412條，裁定如主文。
中　　華　　民　　國　　110 　年　　7 　　月　　20　　日
            刑事第八庭　  審判長法　官　林  清  鈞
                                法　官　郭  瑞  祥
                                法　官　簡  婉  倫
以上正本證明與原本無異。
不得再抗告。
                                書記官  林　書　慶
中　　華　　民　　國　　110 　年　　7 　　月　　20　　日